【裁判字號】    98,重上更(一),146
【裁判日期】    990212
【裁判案由】    洗錢防制法
【裁判全文】
臺灣高等法院高雄分院刑事判決  98年度重上更(一)字第146號
上  訴  人
即  被  告  甲○○原名陳翠暇.
選任辯護人  蘇精哲  律師
            王建元  律師
上列上訴人因洗錢防制法案件，不服臺灣高雄地方法院95年度訴
字第2164號中華民國96年5 月30日第一審判決（聲請簡易判決處
刑案號：臺灣高雄地方法院檢察署94年度偵字第4927號），提起
上訴，經最高法院發回，本院判決如下：
    主  文
原判決撤銷。
甲○○共同掩飾他人因重大犯罪所得財物，處有期徒刑壹年，減
為有期徒刑陸月。
    事  實
一、甲○○（原名陳翠暇）與陳淑貞係朋友關係，預見提供自己
    及子女之帳戶予陳淑貞使用，可能供掩飾他人重大犯罪所得
    財物，竟仍不違背其本意，而與陳淑貞、洪鋒文、李金成共
    同基於掩飾他人因重大犯罪所得財物之犯意聯絡，於民國93
    年7 月19日下午2 時許，陳淑貞、李金成將張錫銘等人（陳
    淑貞、洪鋒文、李金成及張錫銘4 人，均經台灣高等法院台
    南分院判決有罪確定）強押楊尚書擄人勒贖所得之贖款新臺
    幣（下同）1210萬元交給甲○○，由甲○○騎乘機車搭載李
    金成，攜帶前開贖款，至高雄市三民區○○○路116 號臺灣
    中小企業銀行大昌分行，分別存入其本人（帳號0000000000
    0 、存入400 萬元），及其不知情之女兒黃子玲（帳號0000
    0000000 ，存入300 萬元）、黃敏華（帳號00000000000 ，
    存入210 萬元）、黃珮菁（帳號00000000000 ，存入300 萬
    元）在該銀行之帳戶內。同年月23日上午11時許，洪鋒文、
    陳淑貞並請甲○○將上開贖款中之1160萬元開立以臺灣銀行
    高雄分行為付款人之支票9 張（俗稱台支，詳如附表所示）
    ，並於同日12時許，在高雄市○○街16巷2 弄3 號5 樓之2
    其住處附近交予陳淑貞，剩餘之50萬元則作為甲○○之報酬
    ，以此方式掩飾因他人重大犯罪所得之財物。
二、案經高雄市政府警察局新興分局移送臺灣台南地方法院檢察
    署呈請臺灣高等法院檢察署檢察長核轉臺灣高雄地方法院檢
    察署檢察官偵查後聲請簡易判決處刑。
    理  由
壹、證據能力部分：
一、按被告以外之人（包括證人、鑑定人、告訴人、被害人及共
    同被告等）於審判外之陳述雖不符刑事訴訟法第159 條之1
    至之4 等四條之規定，而經當事人於審判程序同意作為證據
    ，法院審酌該言詞陳述或書面陳述作成時之情況，認為適當
    者，亦得為證據；當事人、代理人或辯護人於法院調查證據
    時，知有刑事訴訟法第159 條第1 項不得為證據之情形，而
    未於言詞辯論終結前聲明異議者，視為有前項之同意，同法
    第159 條之5 定有明文。立法意旨在於傳聞證據未經當事人
    之反對詰問予以核實，原則上先予排除。惟若當事人已放棄
    反對詰問權，於審判程序中表明同意該等傳聞證據可作為證
    據；或於言詞辯論終結前未聲明異議，基於尊重當事人對傳
    聞證據之處分權，及證據資料愈豐富，愈有助於真實發見之
    理念，且強化言詞辯論主義，使訴訟程序得以順暢進行，上
    開傳聞證據亦均具有證據能力。
二、本判決所引用之傳聞證據，被告及檢察官均知並無證據能力
    ，惟於本院準備程序時均為同意之表示，本院認以之作為證
    據亦屬適當，依上開說明，均有證據能力。
貳、實體部分：
一、訊據上訴人即被告甲○○固坦承有於事實欄所示時地，至銀
    行存入1210萬元、開立9 紙支票及扣取其中50萬元於帳戶內
    等情，然矢口否認有何洗錢之犯行，辯稱：陳淑貞向伊借用
    帳戶，伊不知該筆錢之來源，所獲得之50萬元係陳淑貞返還
    之借款，並非洗錢之報酬云云。經查：
  (一)本件被告存入銀行之該筆1210萬元之款項，確係張錫銘等人
    對楊尚書擄人勒贖所得之贖款其中之一部分乙節，為被告所
    不爭執，並經證人即共犯李金成於另案警詢、偵查、該案原
    審中證述屬實（見台灣高等法院台南分院95年度上重更(一)字
    第472 號張錫銘等人擄人勒贖案影卷），證人陳淑貞、洪鋒
    文及李金成並經該案認屬洗錢之共犯，分經判處有罪確定在
    案，亦有台灣高等法院被告前案紀錄表在卷可考。是上開12
    10萬元確屬洗錢防制法第3 條第1 項第1 款、第4 條第1 款
    中之重大犯罪所得財物，應堪認定。
  (二)被告曾於事實欄所示時地，受陳淑貞委託，由李金成陪同將
    該該筆1210萬元之贖款存入其本人及其3 位女兒於台灣中小
    企銀大昌分行前開帳戶內，並將其中之1160萬元，開立以台
    灣銀行為付款人如附表所示之支票9 紙後交付陳淑貞，剩餘
    之50萬元則留予其帳戶內等情，為被告於本院本次審理時所
    自承，所供核與證人陳淑貞、李金成於原審及本院上訴審審
    理時證述之情節相符，並有台灣中小企銀帳戶存摺、帳戶資
    料、監視器翻拍照片、存款憑條及支票影本等在卷可稽（分
    見臺灣高雄地方法院檢察署93年度偵字第11332 號卷宗第25
    至30頁、34至37頁），此部分事實亦堪認定。
  (三)按金融帳戶為個人理財之工具，申請開設金融帳戶並無任何
    特殊之限制，一般民眾皆可以存入最低開戶金額之方式申請
    開戶，一個人可以在不同之金融機構申請多數之存款帳戶使
    用，並無何困難。則依一般人之社會生活經驗，苟見他人不
    使用自身帳戶，反向他人借用金融機構帳戶供己使用，衡情
    對借用者將所借用之帳戶用於掩飾犯罪所得乙節，難謂並無
    預見。查證人陳淑貞自身即有數個帳戶可供使用，為證人陳
    淑貞於原審審理時證述綦詳（原審卷第93-95 頁），被告自
    承與證人陳淑貞因借款關係而金錢往來頻密，對此自當知之
    甚詳，證人陳淑貞自己持有多數帳戶卻不使用，反而向被告
    求助，對該款項之來源，孰能無疑？又證人陳淑貞交付被告
    之現金高達1210萬元，而被告直承證人陳淑貞曾向其借錢支
    應薪資等語，對何以有突來之鉅款及何以請其分別存入4 個
    帳戶，且除留存其中之50萬元外，其餘則打成數張性質上等
    同現金之以台灣銀行高雄分行為付款人支票，交還予證人陳
    淑貞等情，為被告所不否認，衡情若非供掩飾犯罪所得，大
    可直接存入同一帳戶再開立1 張支票，何須如此大費周章？
    被告對該筆款項可能為重大犯罪所得乙節，客觀上應難諉為
    不知。被告雖辯稱：陳淑貞當時欲趕搭飛機前往臺北，我與
    證人陳淑貞很熟，並無懷疑，伊不知上開1210萬元係不法犯
    罪所得云云，難予採信。被告借用前開帳戶時，具有掩飾他
    人犯罪所得之不確定故意，應堪認定。
  (四)被告另以上開50萬元係證人陳淑貞返還予伊之借款云云置辯
    ，惟查：
  1.被告雖辯稱：陳淑貞與其夫洪鋒文開設三煜實業有限公司，
    伊時常借錢予陳淑貞，所留下之50萬元係陳淑貞返還之借款
    ，並陳稱因時常往來，故將其於中小企銀所開立帳號000000
    00000 號帳戶設定語音轉帳密碼後告知陳淑貞，陳淑貞需要
    借款時自行由系爭帳戶內轉帳，上開帳戶存摺中用原子筆刮
    號部分即係陳淑貞之借款，用鉛筆劃掉表示陳淑貞已還款，
    存摺上所註記之某月某日「入」，係表示該筆借款於該日返
    還云云（原審訴字卷第207 頁、第201-205 頁）。惟查一般
    民間借貸，縱因互相信賴而不書立字據，亦當明確約定借貸
    金額、還款日期及利息後，由貸予人自行取錢交付予他人，
    被告所述將金錢存入帳戶中，任由他人自行提領借用之借貸
    方式，實與一般交易習慣迥異。且經比對系爭帳戶存摺結果
    （影本附於原審訴字卷第210-214 頁），發現該存摺中93年
    7 月9 日曾入帳285 萬餘元，而之前於同年5 月17日、5 月
    21日、5 月24日、5 月31日、6 月1 日、6 月3 日、6 月14
    日均有記載「7 月9 日入」等語，上開日期借款轉帳總額已
    達355 萬元餘，何以陳淑貞只還285 萬元即可一筆勾消？又
    同年6 月15日三裕公司匯入系爭帳戶50,1500 元，而同年6
    月16日即有一筆完全相同之款項匯出（含手續費30元），被
    告還將2 次畫線相連表明為同一筆借貸，惟此種先將錢存入
    他人帳戶再借出之行為，顯與一般借貸之情形不符，足認被
    告與證人陳淑貞間之借貸關係顯係臨訟杜撰，不足採信。
  2.證人陳淑貞於原審及本院上訴審審理中雖亦附和證稱：與被
    告間有借貸關係云云。然詢以借貸之相關細節，證人陳淑貞
    證稱：於93年7 月19日被告遭搜索時債務總額約50萬元，係
    同年6 月4 日及6 月7 日被告以現金給付15萬元、35萬元之
    總和，我與被告約定轉帳之帳號有3 個，分別為「00000000
    000 」、「00000000000 」、「00000000000 」，而「0000
    0000000000」號帳戶非我所有云云（原審訴字卷第第93頁）
    。嗣經原審提示上開「00000000000000」帳戶之存摺後，證
    人陳淑貞見93年6 月4 日及6 月7 日各有35萬元、15萬元轉
    入該帳戶內，並有被告所稱之借款註記，竟即翻異其詞改稱
    ：該50萬元債務乃此2 筆轉帳，因我很少使用上開帳戶，故
    不記得云云。然自93年5 月21日至6 月7 日短短18日內已由
    被告系爭帳戶中轉入該帳戶7 次，其所稱該帳戶很少使用云
    云，已屬無據，且上開2 筆轉帳均經被告以橫線劃掉，並註
    記「7 月9 日入」，表示該2 筆款項已於7 月9 日清償，果
    如此，則證人陳淑貞何需再讓被告由本案之贖款中扣取50萬
    元？證人陳淑貞之陳述顯與被告所述及存摺記載矛盾。又其
    既得以正確背誦與被告約定轉帳3 帳戶之帳號，豈有可能對
    曾多次使用之上開帳戶帳號毫無印象之理？又其於原審審理
    時證稱：被告係以現金借予其上開50萬元款項，惟查稽之上
    開存摺之出入紀錄，該筆紀錄為「跨行轉帳」，並非「提取
    現金」，證人所述前後不一，亦難採信。
  (五)綜上所述，本件該筆1210萬元係屬洗錢防制法第3 條第1 項
    第1 款、第4 條第1 款中之重大犯罪所得財物，而被告確有
    掩飾他人犯罪所得財物之不確定故意，其中留存於帳戶中之
    50萬元，則係被告為他人掩飾犯罪所得財物之報酬。被告所
    辯核係事後飾卸之詞，證人陳淑貞所證亦係迴護被告之詞，
    均難憑信。被告掩飾他人因重大犯罪得財物之洗錢罪行，應
    堪認定。
二、
  (一)被告行為後，刑法業於94年2 月2 日修正公布部分條文，並
    於95年7 月1 日施行。依修正後刑法第2 條第1 項規定「行
    為後法律有變更者，適用行為時之法律。但行為後之法律有
    利於行為人者，適用最有利於行為人之法律」，此條規定與
    刑法第1 條罪刑法定主義契合，係規範行為後法律變更所生
    新舊法律比較適用之準據，是刑法第2 條本身雖經修正，尚
    無比較新舊法之問題，應一律適用裁判時之現行刑法第2 條
    ，以決定適用之刑罰法律。
  (二)關於共同正犯部分，修正前刑法第28條規定：「二人以上共
    同實施犯罪之行為者，皆為正犯」，修正後則規定為「二人
    以上共同實行犯罪之行為者，皆為正犯」，依修法意旨乃為
    強調個人責任，及犯罪係處罰行為，而非處罰行為人之思想
    或惡性，即重視客觀之犯罪行為，故有修正共同正犯之參與
    類型，確定在「實行」概念下之共同參與行為，始成立共同
    正犯，以別於舊法時代將「實施」二字涵蓋陰謀、預備、著
    手、實行之概念在內。經比較新舊法結果，修正後刑法對於
    共同正犯之規定較為限縮，自以適用修正後之規定對被告較
    為有利。
三、核被告所為，係犯洗錢防制法第11條第2 項之掩飾他人因重
    大犯罪所得財物罪。聲請簡易判決處刑書認被告所犯係刑法
    第30條第1 項、（舊）洗錢防制法第9 條第1 項之幫助掩飾
    因「自己」重大犯罪所得財物罪，然該筆贖款係張錫銘等人
    因擄人勒贖重大犯罪所得之財物，被告並非該案共犯，該筆
    贖款自屬「他人」因重大犯罪所得之財物。又被告係自行將
    該筆贖款存入帳戶，復開立支票領還，所為即屬掩飾之構成
    要件行為，應係正犯，而非幫助犯，聲請簡易判決處刑書認
    係幫助犯，容有誤會，公訴人已於原審當庭變更起訴法條為
    （舊）洗錢防制法第9 條第2 項（原審訴字卷第158 頁），
    本院自得逕予適用，而無庸另行變更法條。被告與陳淑貞、
    洪鋒文及李金成間，就本件犯罪有犯意之聯絡及行為之分擔
    ，均為共同正犯。被告之女兒黃敏華、黃珮菁及黃子玲，於
    被告將上開1210萬元存入其等在銀行之帳戶時（即93年7 月
    19日），僅分別為22、17及16歲，且當時黃珮菁、黃子玲猶
    屬在學學生，其3 人之存摺平時均放在被告處，其等並不知
    情等情，為被告於本院本次審理時所供明，並有該3 人之身
    分資料附卷可佐（偵字第11332 號卷第34-37 頁），此外，
    並無證據證明其等確曾知悉或參與被告存提上開贖款之經過
    ，難認係共同正犯。
四、
  (一)原審予以論科，固非無見，惟查(一)被告係與陳淑貞、洪鋒文
    及李金成共犯本件洗錢罪，原判決僅認與李淑貞係共同正犯
    ，尚有未合。(二)被告行為時係在96年4 月24日以前，其因犯
    洗錢防制法第11條第2 項之罪，量處有期徒刑1 年，其罪刑
    合於中華民國96年罪犯減刑條例之相關減刑規定，原判決未
    及依上開規定予以減刑，同有未洽。(三)洗錢防制法第2 條分
    別規定洗錢之法律定義，其第1 款稱洗錢為掩飾或隱匿因自
    己重大犯罪所得財物或財產上利益者，第2 款稱洗錢為掩飾
    、收受、搬運、寄藏、故買或牙保他人因重大犯罪所得財物
    或財產上利益者；並於第11條分別就各犯罪制定法定刑，前
    者處5 年以下有期徒刑，得併科新台幣300 萬元以下罰金，
    後者處7 年以下有期徒刑，得併科新台幣500 萬元以下罰金
    。足見「掩飾」或「隱匿」仍有不同之含義，應予區別。原
    判決論被告以「掩飾」他人因重大犯罪所得財物罪名，然於
    事實及理由欄內，或時有稱「隱匿」者（原判決第1 頁第20
    行、第6 頁第11、19行），尚有未妥。(四)刑法第2 條第1 項
    規定：「行為後法律有變更者，適用行為時之法律。但行為
    後之法律有利於行為人者，適用最有利於行為人之法律。」
    惟此所謂行為後法律有變更者，係指構成要件之變更，或法
    定刑度之變更等，使刑罰之實質內容變更之情形而言，始有
    依上開規定為準據法而比較適用新法或舊法之問題。如新舊
    法僅係條次、文字修正，處罰之輕重仍然相同，並無有利或
    不利之情形，即無適用上開規定為比較之餘地，自應依一般
    法律適用之原則，適用裁判時法。被告行為後，洗錢防制法
    於96年7 月11日修正公布，第2 條關於洗錢行為之定義並未
    修正，其第9 條第1 項原規定「犯第2 條第1 款之罪者，處
    5 年以下有期徒刑，得併科新台幣300 萬元以下罰金。」，
    第2 項規定「犯第2 條第2 款之罪者，處7 年以下有期徒刑
    ，得併科新台幣500 萬元以下罰金。」，修正後第11條第1
    項則規定「有第2 條第1 款之洗錢行為者，處5 年以下有期
    徒刑，得併科新台幣300 萬元以下罰金。」，第2 項規定「
    有第2 條第2 款之洗錢行為者，處7 年以下有期徒刑，得併
    科新台幣500 萬元以下罰金。」僅係條次、文字修正，構成
    要件及法定刑度均未修正，均非屬法律變更，揆諸上揭說明
    ，自應適用裁判時法。乃原判決竟仍適用修正前洗錢防制法
    9 條第2 項對被告予以論處，亦有未合。
  (二)被告否認犯罪，提起上訴，雖無理由，惟原判決既有前揭可
    議之處，自應予撤銷改判。審酌被告掩飾他人犯罪所得財物
    ，增加追查之困難，更令被害人求償無著，危害社會非輕，
    又掩飾之不法財物高達1210萬元，數額甚鉅，所為實屬非是
    ，及考量共犯李金成、洪鋒文及陳淑貞業經他案分別判處有
    期徒刑1 年6 月、1 年4 月及1 年2 月，分別減為有期徒刑
    9 月、8 月及7 月，有台南高分院95年度上重更(一)字第472
    號確定刑事判決在卷可佐，而本件被告涉案情節較輕等其他
    一切情狀，仍如原審量處有期徒刑1 年。又被告犯罪時間，
    係在96年4 月24日以前，所犯洗錢罪經量處有期徒刑1 年，
    合於中華民國96年罪犯減刑條例之減刑條件，應依該條例第
    第2 條第1 項第3 款之規定，減刑為有期徒刑6 月。被告因
    洗錢犯行所收受之50萬元，係被害人贖款之一部，自應返還
    與被害人，不予宣告沒收。
五、據上論結，應依刑事訴訟法第369 條第1 項前段、第364 條
    、第299 條第1 項前段，洗錢防制法第11條第2 項，刑法第
    2 條第1 項、第11條、第28條，中華民國96年罪犯減刑條例
    第2 條第1 項第3 款、第7 條第1 項、第2 項，判決如主文
    。
本案經檢察官劉玲興到庭執行職務。
中    華    民    國    99    年    2     月    12    日
                  刑事第七庭    審判長法  官  莊飛宗
                                      法  官  蔡廣昇
                                      法  官  陳明富
以上正本證明與原本無異。
如不服本判決應於收受本判決後10日內向本院提出上訴書狀，其
未敘述上訴理由者，並得於提起上訴後10日內向本院補提理由書
狀（均須按他造當事人之人數附繕本）「切勿逕送上級法院」。
中    華    民    國    99    年    2     月    12    日
                                      書記官  劉鴻瑛
附錄本件判決論罪科刑法條：
洗錢防制法第11條第2 項
犯第2 條第2 款之罪者，處7 年以下有期徒刑，得併科新臺幣五
百萬元以下罰金。
洗錢防制法第2 條第2 款
本法所稱洗錢，係指下列行為：
二、掩飾、收受、搬運、寄藏、故買或牙保他人因重大犯罪所得
    財物或財產上利益者。
附表：
┌──┬──────┬──────────┬───────────────┐
│編號│帳戶姓名    │   支票號碼         │       票面金額               │
├──┼──────┼──────────┼───────────────┤
│一  │陳翠暇      │ＢＥ0000000  │二百二十五萬元                │
├──┼──────┼──────────┼───────────────┤
│二  │同上        │ＢＥ0000000  │一百二十五萬元                │
├──┼──────┼──────────┼───────────────┤
│三  │黃珮菁      │ＢＥ0000000  │一百五十萬元                  │
├──┼──────┼──────────┼───────────────┤
│四  │同上        │ＢＥ0000000  │七十萬元                      │
├──┼──────┼──────────┼───────────────┤
│五  │同上        │ＢＥ0000000  │八十萬元                      │
├──┼──────┼──────────┼───────────────┤
│六  │黃子玲      │ＢＥ0000000  │一百萬元                      │
├──┼──────┼──────────┼───────────────┤
│七  │同上        │ＢＥ0000000  │二百萬元                      │
├──┼──────┼──────────┼───────────────┤
│八  │黃敏華      │ＢＥ0000000  │一百十萬元                    │
├──┼──────┼──────────┼───────────────┤
│九  │同上        │ＢＥ0000000  │一百萬元                      │
└──┴──────┴──────────┴───────────────┘

司法院資訊處製作；財團法人民間司法改革基金會備份。
